臺灣高等法院民事判決　　　　　　　　　93年度上字第1037號
上　訴　人　甲○○
訴訟代理人　李宗憲律師
　　　　　　陳繼民律師
被　上訴人　乙○○
訴訟代理人　劉敏卿律師
上列當事人間請求返還不當得利事件，上訴人對於中華民國93年
9月21日臺灣臺北地方法院92年度重訴字第144號第一審判決提起
上訴，本院於94年3月2日言詞辯論終結，判決如下：
    主      文
上訴駁回。
第二審訴訟費用由上訴人負擔。
    事      實
甲、上訴人方面：
一、聲明：(一)原判決不利於上訴人之部分廢棄。(二)上開廢棄部分
    ，駁回被上訴人在第一審之訴。(三)如受不利判決，願供擔保
    請准免予假執行。
二、陳述：除與原判決記載相同者外，補稱略以：
  (一)上訴人另有台光公司之配股19,000股，經會計師於報告中查
    核明確，因被上訴人誆稱該股票為渠所有，上訴人處分上開
    股票後即將交割款 1,002,545元交給訴外人楊文山，由訴外
    人楊文山交付被上訴人，請傳證人楊文山為證，經上訴人後
    來查核後，方知該台光股票原為上訴人所有，故會計師於報
    告中認定上開款項業由上訴人所取得，即非正確，自有重新
    審核之必要。
  (二)原審雖曾向國泰世華商業銀行天母分行函查系爭463,489 元
    支票之提示人相關資料，然該提示帳戶存摺及印章為被上訴
    人所保管，應核對當日存、提款單上之筆跡始足以判斷究為
    何人所領取。
  (三)被上訴人所提蘇宗海會計師所製作之分析計算表冊，其中台
    光股票分配款明細表中，僅臚列部分台光股票買賣，並未將
    85年7月26日賣出1萬股、 8月7日買進3萬股、8月14日買進1
    萬股等，何以未列入計算說明，則上開會計師之分析顯難遽
    以採信。
  (四)兩造86年10月20日協議書之附表為證人楊文山所製作，其就
    本件協議書簽定之原委知之甚詳，且證人楊文山與被上訴人
    亦曾向上訴人借款50萬元，有證人楊文山開立及被上訴人背
    書之支票可稽，為查明本件協議書究竟是否具有和解之性質
    、上訴人得否就被上訴人借款主張抵銷、被上訴人於原審所
    提出之分析計算表冊是否正確等，誠有必要傳喚證人楊文山
    ，並再委請專業會計師加以分析。
  (五)上訴人於原審已針對系爭會計師製作之分析計算表冊表示異
    議，如93年5月4日審理時表示：「會計師是原告委任的，我
    不信任。」、 93年8月10日審理時表示：「我希望原告能夠
    證明剩下的錢是他的。」、 93年9月14日審理時表示：「為
    當初原告說為了要應付吳修量的訴訟，所以才簽此協議書。
    因為協議書是錯的，所以會計師依此協議書所估算的數目是
    不正確的。」且上訴人更在 93年6月24日民事答辯狀中明白
    表示台光股票86年1月3日交割款乃被上訴人所領取，因此上
    訴人既已在原審審理時提出此攻擊防禦方法，並無民事訴訟
    法第447條但書規定之適用。
三、證據：除援用第一審所提證據外，補提大順綜合證券股份有
    限公司通知單影本乙份為證，並聲請訊問證人楊文山及聲請
    就上訴人所有之彰化銀行城東分行帳戶，依兩造86年10月20
    日之協議書送請台北市會計師公會分析鑑定或委請專業會計
    師分析比較，聲請向國泰世華商業銀行天母分行函調上訴人
    帳戶000000000000民國86年3月8日存、提款單。
乙、被上訴人方面：
一、聲明：駁回上訴。
二、陳述：除與原判決記載相同者外，補稱略以：
  (一)上訴人先則主張協議書不得作為分配依據，繼又聲請會計師
    依據協議書分析比較，上訴理由前後矛盾。上訴人未先行舉
    證證明上開計算表有何錯誤，即空泛主張該計算表有問題，
    要求重新鑑定，上訴人之要求顯無理由，不應准許，否則有
    違民事訴訟法第447條規定續審制之精神。
  (二)上訴人聲請向國泰世華商業銀行天母分行調取存、提款單乙
    事，查該帳戶係上訴人所有，該帳戶之存、提款單必以上訴
    人名義為之，筆跡是否為上訴人所有並不重要，除非上訴人
    能證明該帳戶之存摺及印章交由被上訴人保管，否則無法以
    筆跡推定何人取款，故上訴人此部份聲請並無必要。
  (三)上訴人於原審已聲請傳訊證人楊文山然未到，其傳訊楊文山
    之待證事實乃為查明本件協議書究竟是否具有和解性質，然
    和解契約除有法定撤銷之理由外，不得事後翻異，因此傳訊
    楊文山並無必要。
三、證據：援用第一審所提證據為證。
    理      由
一、被上訴人起訴主張：上訴人於民國 85年6月底將其在大順綜
    合證券股份有限公司（嗣與寶來證券股份有限公司合併，下
    稱大順證券公司）所開立之證券帳戶含一般（帳號：000000
    -0）及信用交易帳戶（帳號： 01472），暨其在彰化銀行城
    東分行所開立之證券專用活儲帳戶（帳號：00000000000000
    ，嗣改為00000000000000，下稱系爭帳戶）借予被上訴人共
    同使用，惟兩造於上開帳戶內之股票買賣及款項進出，仍各
    自獨立為之，僅共用該等帳戶而已。嗣於同年 8月22日，上
    開帳戶內之股票及款項遭訴外人吳修量假扣押後，兩造間之
    帳戶借用關係即告終止，且為清理兩造於上開帳戶內各自所
    有之款項及股票，特於86年10月20日簽立協議書，除於協議
    書第4項確認上訴人於85年7月26日之庫存股票及所有之現金
    各為：「(一)融資股票：台光150張、台化10張、福聚10張、
    中化4張、台達化10張。(二)帳戶內現金餘額：870,563元」，
    並約定自 85年7月26日以後，上訴人於前開帳戶內之股票及
    現金應按前項之股票張數計算盈虧，並僅得於前項現金餘額
    主張權利，其餘之股票及款項皆屬被上訴人所有，且帳戶內
    被假扣押款項由銀行支付之利息，應按兩造各自出資比例計
    算，各自取回。其後，吳修量就系爭帳戶內之款項為假扣押
    後所提起之本案訴訟業經判決敗訴確定，故該假扣押之執行
    命令亦已撤銷，是上訴人自應依系爭協議書之約定將系爭帳
    戶內屬於被上訴人之款項返還。而系爭帳戶內之款項經被上
    訴人委請之會計師蘇宗海計算後，屬於被上訴人之款項應為
    3,938,902元，詎上訴人迄今拒不返還，顯屬無法律上之原
    因而受有利益，並致被上訴人受有損害，爰依民法第 179條
    之規定及系爭協議書之約定，請求上訴人返還前開款項等語
    。
二、上訴人則以：上訴人係委由被上訴人代為操作股票，並非將
    系爭帳戶及前開證券帳戶借予被上訴人使用。又被上訴人當
    初係為了應付吳修量之訴訟，才要求上訴人簽此協議書，但
    兩造間尚有許多問題並未於協議書載明，故蘇宗海會計師依
    此內容不正確之協議書所計算出之結果亦非正當。會計師計
    算表冊並非正確。另上訴人曾應被上訴人之要求，將發票日
    86年3月1日、面額463,489元、票號BB0000000、並以上訴人
    為受款人之台灣銀行支票一紙（下稱系爭支票）交給被上訴
    人於另案之訴訟代理人，作為該案之證物，之後被上訴人即
    未將之返還上訴人，而系爭支票並未列入協議書，故被上訴
    人請求之金額自應扣抵該筆款項。再者，上訴人曾交付50萬
    元現金予被上訴人操作股票，並由楊文山簽發面額為50萬元
    ，且由被上訴人背書之支票交付上訴人，惟被上訴人及楊文
    山迄今尚未返還該筆款項，故此部分之款項亦應扣抵等語置
    辯。
三、被上訴人主張，兩造於 85年6月約定，上訴人將其在大順證
    券公司開立之證券帳戶含一般及信用交易帳戶，暨其彰銀城
    東分行之活儲帳戶，借予被上訴人共同使用，但兩造股票買
    賣及款項進出，仍各自獨立一節，為上訴人所否認。經查：
  (一)上訴人前曾於臺北地方法院檢察署，就訴外人吳修量對兩造
    及訴外人楊文山、楊趙金花、陳蕙芳、張德寬等提起之詐欺
    告訴案，上訴人於檢察官偵訊中稱「在大順開戶而認識乙○
    ○（即被上訴人），同意借餘額給乙○○，所以印鑑、存摺
    借給她使用」等語，有上開偵訊筆錄可稽（原審卷88頁）。
  (二)兩造又於 86年10月20日簽訂協議書一紙，於協議書第4項載
    明，甲乙雙方（即兩造）確認上訴人於 85年7月26日之庫存
    股票及所有之現金，復於第5條約定，自85年7月26日以後，
    上訴人於前開帳戶內之股票及現金應按前項之股票張數計算
    盈虧，並僅得於前項現金餘額主張權利，其餘之股票及款項
    皆屬乙方（即被上訴人）所有；第 7條約定，系爭帳戶內被
    假扣押款項由銀行支付之利息，應按兩造各自出資比例計算
    ，各自取回，有系爭協議書一紙在卷可稽（原審卷 19至21
    頁）。核系爭協議書內容約定，相當細密具體，並將股份歸
    屬及盈餘虧損各自如何分配，均有約定，足見兩造就系爭帳
    戶內之款項各有出資，非如上訴人所稱係單純代客操作之委
    任關係，應認被上訴人所主張之兩造約定共同使用系爭帳戶
    及前揭證券帳戶者為可採。
  (三)上訴人雖以該協議書只是為應付訴外人吳修量之訴訟，所以
    兩造才虛偽簽立協議書等語，但查上開所辯並未提出具體證
    據以資證明，自不能採信，且亦違反禁反言原則，已有可議
    。且查，系爭帳戶於吳修量為假扣押後，兩造簽訂系爭協議
    書時，雙方已確認上訴人於 85年7月26日之庫存股票及所有
    之現金外，並約明就系爭帳戶內之餘額及證券帳戶所餘之股
    票權利，上開協議之性質自有私法上和解性質存在。
四、系爭帳戶業遭訴外人吳修量假扣押，因此除銀行所支付之利
    息及大順證券公司依約強制處分股票所產生之股款外，已不
    可能有款項進出，可見系爭協議書，兩造已有終止借用系爭
    帳戶之意思表示合致，並生如上述私法上和解之法律效果。
    是以，兩造就系爭帳戶之借用關係，應認已因上開協議書之
    約定而生終止效果，兩造即有依協議書內容為履行之義務。
    經查：
  (一)系爭協議書第4、5、6、7項分別約定：「四、甲方（即上訴
    人）在大順證券公司之一般（帳號：000000－0）及
    信用交易帳戶（帳號：○一四七二）於八十五年七月二十六
    日之庫存股票及現金各為：（一）融資股票：台光一百五十
    張、台化十張、福聚十張、中化四張、台達化十張。（二）
    帳戶內現金餘額：八十七萬零五百六十三元。五、八十五年
    七月二十六日以後甲方於前開帳戶內之股票及現金應按前項
    之股票張數計算盈虧，並僅得於前項現金餘額主張權利，其
    餘之股票及款項皆屬乙方（即被上訴人）所有。六、八十五
    年度參與除權之股利，除台光部分應按雙方實際出資比例分
    配外，餘皆屬甲方所有。七、帳戶內被扣押款項由銀行支付
    之利息，應按甲、乙雙方各自出資比例計算，各自取回」等
    語。依此，上訴人即有依協議返還系爭款項之義務。
  (二)又，被上訴人前於原審法院，經原審法院函請彰化銀行城東
    分行所檢附系爭帳戶之存摺明細，及附於原法院87年度重訴
    字第726號、本院88年度重上字第230號即上訴人、訴外人張
    德寬與吳修量、大順證券公司間之損害賠償事件中之買賣股
    票資料，委由蘇宗海會計師核算後，其結果為上訴人尚應返
    還被上訴人 3,938,902元，此經原法院調閱前開損害賠償事
    件卷宗查核屬實，並有蘇宗海會計師編製之帳冊可稽（原審
    卷203至208頁、第211至235頁、第286至317頁）。上訴人於
    原審雖對上開蘇宗海核算結果表示會計師是被上訴人所尋而
    不信任等語，但並未具體指摘蘇宗海會計師上開核算究有何
    錯誤或偏頗之處，僅稱當初係為了應付吳修量之訴訟，才要
    求簽此協議書，但兩造間尚有許多問題並未於協議書載明，
    故蘇宗海會計師依此內容不正確之協議書所計算出之結果亦
    非正當等語。然上訴人並未具體說明兩造間尚有何問題未解
    決，故而上訴人僅以臆測之詞質疑會計師之核算結果，所辯
    空洞而無可採。且核上開核算所用之基礎資料係依大順綜合
    證券公司、彰化銀行城東分行以及兩造所立上開協議書分析
    後編製而成，（原審卷212至235頁），基於尊重會計師專業
    查核鑑定能力及成果，上訴人復無其他積極事證足以推翻上
    開核算，應認上開核算結果並無違誤。而上訴人請求再委由
    其他會計師核算，並無必要。
  (三)上訴人再以上開協議書為證人楊文山所製作，其就本件協議
    書簽定之原委知之甚詳，請求再予訊問。核原審曾以證人通
    知楊文山到庭證述未果，本院核上訴人其待證事實，無非在
    證明系爭協議書目的是否僅在應付訴外人吳修量而已，惟系
    爭協議書就兩造間在系爭帳戶內之股票歸屬及盈餘虧損如何
    分配，已有相當細密具體約定，已難謂係屬通謀虛偽成立，
    且依禁反言原則，上訴人自不得再爭執該協議書之真正，即
    無再訊問證人楊文山必要。
  (四)又上開協議書有和解性質，按和解契約合法成立者，當事人
    應受該契約之拘束，縱使一造因而受不利益之結果，亦不得
    事後翻異，更就和解前之法律關係再行主張，最高法院19年
    上字第1964號著有判例。兩造既簽訂上開協議書，且並未表
    示有何得予撤銷之理由，則無論兩造間是否尚有其他問題未
    於協議書中載明，致因而受不利益之結果，亦應受前開協議
    書之拘束，是上訴人以前詞為辯，再爭執上開協議書之實質
    內容，並無可取。
五、就抵銷抗辯部分。
  (一)上訴人以伊曾交付面額為 46萬3千4百89元之支票1紙予被上
    訴人另案訴訟代理人，被上訴人未將之返還，即應扣抵該筆
    款項。又上訴人曾交付50萬元現金予被上訴人操作股票，並
    由楊文山簽發面額為50萬元，被上訴人背書之支票交付上訴
    人，迄今尚未返還該筆款項，亦應予扣抵等語。
  (二)被上訴人則否認有上開得抵銷之債務存在，經查：上訴人所
    稱系爭 463,489元支票，係由上訴人提示，存入其國泰世華
    商業銀行天母分行之銀行、帳號000000000000號之帳戶內，
    有該行93年7月23日（93）國世天母字第 0200號函在卷可稽
    （原審卷第260至262頁），上訴人雖再稱該帳戶之存摺及印
    章均交由被上訴人保管使用等語，並於本院準備程序終結後
    始請求函調86年3月8日之存提款單，但查該帳戶為上訴人所
    有，其存提款單應係以上訴人名義為之，縱筆跡為被上訴人
    所為，亦不足以證明該款項即係由被上訴人提領後歸自己所
    有。再者，上訴人所稱即便屬實，但兩造既已於86年10月20
    日書立協議書，而有達成私法和解讓步性質，自不得再單獨
    就此為爭執，是本院核無再予調查必要。
  (三)上訴人雖再提出由楊文山簽發、被上訴人背書、面額為50萬
    元之支票一紙，以證明其曾交付50萬元之現金予被上訴人操
    作股票一節。惟核，系爭支票之發票日僅載明85年，並無月
    、日記載，非完成發票行為之票據，有該紙支票一紙在卷可
    稽（原審卷第 116頁），上訴人如曾交付上開款項，何以會
    接受一紙未完成發票行為之票據，以做為擔保。況系爭支票
    於85年間簽發，兩造又係於86年10月20日簽訂系爭協議書，
    即應已達成如上述之和解讓步並終止兩造因系爭帳戶所生之
    一切權利義務關係，兩造之前縱有其他金錢上往來，當應於
    協議中特別保留，否則應認已經雙方結算清楚。上訴人再執
    系爭未完成發票行為之系爭支票，爭執其曾交付50萬元予被
    上訴人，以資做為抵銷抗辯。即屬無據。
  (四)又非有特別規定之例外情形，當事人在第二審不得提出新攻
    擊防禦方法，民國92年修正後民事訴訟法第447條第1項定有
    明文，是第二審之言詞辯論更新權，採原則禁止例外准許方
    式，且得例外提出新攻防者，當事人應釋明之，同條第 2項
    定有明文。本件上訴人於上訴提出時即未提出上訴理由，迄
    至本院第一次準備程序期日，上訴人均未具體指陳原判決有
    何違誤，而僅陳述上訴人尚有證據提出調查，至94年1月7日
    再具狀請求再委由專業會計師再為查核，並請求訊問證人楊
    文山，以及向國泰世華銀行天母分行調閱上訴人於86年3月8
    日當天之存提款單，但核上開事證請求再由專業會計師查核
    及訊問證人楊文山，並無必要，已如上述，另向國泰世華銀
    行調閱存提款資料，乃屬新攻防方法，上訴人並未釋明其原
    因，且上開協議既有和解相互讓步性質，縱經函查其結果亦
    與本案無必然因果關聯，即無再予調閱必要。附此說明。
六、按無法律上之原因而受利益，致他人受損害者，應返還其利
    益。雖有法律上之原因，而其後已不存在者，亦同，民法第
    179條定有明文。兩造就系爭帳戶之借用關係既已終止，則
    系爭帳戶內屬於被上訴人之款項，上訴人即有返還之義務。
    而系爭帳戶既經會計師查核，其中屬被上訴人之款項應為
    3,938,902元，上訴人即有返還義務。
七、綜上所述，被上訴人主張為可採，上訴人所辯均無可取。從
    而，被上訴人依系爭協議書及民法第 179條之規定請求上訴
    人給付3,938,902及自起訴狀繕本送達之翌日即92年1月18日
    起至清償日止按年息百分之 5計算之利息，為有理由，應予
    准許。原審判命上訴人如數給付，於法並無不合。上訴意旨
    指摘原判決不當，求予廢棄改判，為無理由，應予駁回。
八、據上論結，本件上訴為無理由，爰判決如主文。
中　　華　　民　　國　　94　　年　 　3　　月　　16　　日
　　　　　　　　　民事第二庭審判長法　官   吳謙仁
　　　　　　　　　　　　　　　　  法　官   蘇瑞華
　　　　　　　　　　　　　　　　  法　官   魏大喨
正本係照原本作成。
如不服本判決，應於收受送達後20日內向本院提出上訴書狀，其
未表明上訴理由者，應於提出上訴後20日內向本院補提理由書狀
（均須按他造當事人之人數附繕本）上訴時應提出委任律師或具
有律師資格之人之委任狀；委任有律師資格者，另應附具律師資
格證書及釋明委任人與受任人有民事訴訟法第466條之1第1項但
書或第2項（詳附註）所定關係之釋明文書影本。
中　　華　　民　　國　　94　　年　　3 　　月　　17　　日
　　　　　　　　　　　　　　　　　書記官   李華安
附註：
民事訴訟法第466條之1（第1項、第2項）：
對於第二審判決上訴，上訴人應委任律師為訴訟代理人。但上訴
人或其他法定代理人具有律師資格者，不在此限。
上訴人之配偶、三親等內之血親、二親等內之姻親，或上訴人為
法人、中央或地方機關時，其所屬專任人員具有律師資格並經法
院認為適當者，亦得為第三審訴訟代理人。
